【裁判字號】    98,台上,3643
【裁判日期】    980625
【裁判案由】    違反貪污治罪條例等罪
【裁判全文】
最高法院刑事判決            九十八年度台上字第三六四三號
上  訴  人  甲○○（原名廖明保）
上列上訴人因違反貪污治罪條例等罪案件，不服台灣高等法院台
中分院中華民國九十七年九月二十四日第二審更審判決（九十七
年度重上更(三)字第五八號，起訴案號：台灣台中地方法院檢察署
九十五年度偵字第五０七０號），提起上訴，本院判決如下：
    主  文
上訴駁回。
    理  由
按刑事訴訟法第三百七十七條規定：上訴於第三審法院，非以判
決違背法令為理由不得為之；是提起第三審上訴，應以原判決違
背法令為理由，係屬法定要件；如果上訴理由書狀並未依據卷內
訴訟資料具體指摘原判決不適用何種法則或如何適用不當，或所
指摘原判決違法情事顯與法律規定得為第三審上訴理由之違法情
形不相適合時，均應認其上訴為違背法律上之程式，予以駁回。
本件原判決撤銷第一審之科刑判決，改判仍論處上訴人甲○○（
原名廖明保）連續依據法令從事公務之人員，侵占公有財物罪刑
（處有期徒刑五年二月，禠奪公權五年）；又連續依據法令從事
公務之人員，利用職務上之機會詐取財物罪刑（處有期徒刑五年
，褫奪公權四年）；已分別詳敘所憑之證據及認定之理由。從形
式上觀察，原判決並無違背法令之情形。上訴人上訴意旨略以：
(一)上訴人是否該當修正後刑法第十條第二項第一款前段之「依法
令服務於國家、地方自治團體所屬機關而具有法定職權」之公務
員，原判決未於事實欄載明，且主文仍諭知「依據法令從事於公
務之人員」，有適用法則不當之違法。(二)原判決於理由欄貳、一
以台中縣政府民國九十七年七月一日府民地字第0970180483號函
、台中縣潭子鄉民代表會（下稱潭子鄉代會）九十七年五月二十
八日潭鄉代字第0970000281號函等，認定上訴人為「依法令服務
於國家、地方自治團體所屬機關而具有法定職務權限」之公務員
，但就上開證據未於審判期日提示供上訴人辨認，剝奪上訴人之
訴訟防禦權，所踐行之訴訟程序違法。又上開潭子鄉代會函，係
屬簡便行文，非正式公文，且顯係為訴訟上特定目的而製作，非
屬從事業務之人於業務上或通常業務過程須製作之紀錄文書，應
無證據能力，原判決採證亦有違證據法則。(三)原判決於理由內就
上訴人兼管之出納業務，何以符合潭子鄉代會組織自治條例明訂
之法定職務，未詳加說明，且潭子鄉代會函所謂主席係依公務人
員服務法第二條為指派，但究係何人為指派？其指派有何要式文
書？又上訴人辯稱其指派，依公務人員保障法第十六條規定，應
屬違法之指派等語，如何不足採，均未於理由予以說明，有判決
理由不備之違法。(四)原判決就上訴人辯稱其自九十一年起雖兼管
出納業務，但僅屬潭子鄉代會內部之事務分配，並未依會計法第
一０四條之規定任命，且上訴人並不具該職務所需之資格及職等
，該兼管出納業務，顯非上訴人之法定職務權限。再者上訴人係
潭子鄉代會之人事管理員，其職務除人事管理事物外，是否尚有
其他概括之規定，原判決均未予說明，有判決理由不備之違法。
(五)「台中縣潭子鄉公庫」未完成法定程序，該地方自治團體之行
政行為已違反「行政程序法」、「公庫法」、「政府採購法」、
「地方制度法」等規定，潭子鄉代會、台中縣潭子鄉公所與上訴
人間之關係應屬無因管理，上訴人所為係侵權之私經濟行為，原
判決未詳加究明，遽認上訴人具公務員身分，難謂適法。(六)證人
即潭子鄉代會職員林雅玲證稱：「（這些錢是誰保管？）廖明保
，扣款時直接開廖明保名字支票」，顯見保管款項之所有權已先
行移轉予上訴人。究上訴人保管之權源何在？又「持有」、「所
有」如何變易？上訴人所為何以非屬消費寄託？原審未詳為調查
，並於理由內說明，即論上訴人係犯公務員侵占公有財物罪，有
證據調查未盡、判決理由不備及適用法則不當之違法。(七)原判決
事實認定上訴人尚欠潭子鄉代會健保補助款新台幣（下同）二十
六萬六千六百五十二元及偽造支票部分款項三百四十萬元未返還
等情，於理由內未審酌上訴人已於九十四年十二月七日繳交八萬
元，又於九十五年一月十日繳交五萬零五百五十八元存入公庫，
其事實之認定與卷內資料不合，有判決理由矛盾之違法。(八)台灣
台中地方法院檢察署九十六年度偵字第三八三七號併辦意旨所指
事實，與本案應係屬裁判上一罪，基於審判不可分原則，自應一
併審判。原判決於理由僅以各次行為期間超過一定時日，認無裁
判上一罪之關係，有不適用法則之違法等語。
惟查：原判決以上訴人之部分自白，證人即潭子鄉代會職員林雅
玲及證人即台中縣潭子鄉農會職員張麗珠於偵查中及第一審之證
述，上訴人變造之台中縣潭子鄉公庫專戶存款支票影本五張、上
訴人將侵占款項及利用職務上機會詐得之款項供其以本人、其妻
劉美芬、其弟廖麒麟之名義操作期貨選擇權交易之明細表、上訴
人分別償還潭子鄉代會八萬元、五萬零五百五十八元之收據、同
意書影本等證據資料，詳為說明其認定上訴人為公務員而有連續
侵占公有財物及連續利用職務上之機會詐取財物犯行之認定理由
，並就上訴人辯稱依派令及潭子鄉代會組織條例規定，其係潭子
鄉代會之人事管理員，其法定職務係管理潭子鄉代會人事資料及
人事業務，兼辦之出納業務，並非其法定之職務，其並無貪污治
罪條例之適用等語，予以指駁說明。經核俱與卷內資料相符，原
判決並無理由不備、理由矛盾、證據調查未盡、採證違背證據法
則及適用法則不當之違法。復按：（一）原判決於理由欄參、一
、(二)已說明無論依修法前、後，上訴人行為時之身分均符合刑法
上所稱「公務員」之理由，經核於法並無不合。原判決雖於事實
欄未依修正後之刑法第十條第二項第一款記載上訴人係屬：「依
法令服務於國家、地方自治團體所屬機關而具有法定職務權限」
之身分公務員，仍記載上訴人係「依據法令從事公務之人員」，
於主文仍為此諭知，但此僅係事實欄及主文欄用語之簡略，並不
影響判決之本旨。上訴意旨(一)執此指摘，依刑事訴訟法第三百八
十條之規定，自非適法。（二）原判決於理由欄貳、一以台中縣
政府九十七年七月一日府民地字第0970180483號函、潭子鄉代會
九十七年五月二十八日潭鄉代字第0970000281號函等，資為認定
上訴人係「依法令服務於國家、地方自治團體所屬機關而具有法
定職務權限之人員」，上開證據於審判期日審判長已依法提示予
上訴人並告以要旨，有審判筆錄可稽（原審卷第八十六頁至第九
十頁）。至上開潭子鄉代會函，上訴人於原審並未爭執其證據能
力（原審卷第四十四頁反面），且該函文係潭子鄉代會函覆原審
法院關於上訴人於潭子鄉代會之職務事宜，其取得程序既屬合法
，自有證據能力。上訴意旨(二)執以指摘，亦非適法。（三）原判
決於理由欄貳、一以上開台中縣政府函、潭子鄉代會函及所檢附
之潭子鄉代會行政人員編制表、職務歸系清冊、職務說明書等資
料，詳為說明上訴人係於八十九年五月二十日由他機關調任潭子
鄉代會為組員，於九十年一月十二日派兼人事管理員，其職稱變
更為「組員兼人事管理員」，嗣經潭子鄉代會主席依公務員服務
法第二條指派，於九十年八月一日起兼辦「出納業務」，並自九
十一年間起，兼管出納業務，負責保管健保經費及於款項支出時
負責印製支票、前往潭子鄉農會領取款項，上訴人辯稱其被指派
兼辦出納業務，非其法定之職務云云，不足以採；並於理由欄貳
、二、(二)說明公務員所為與其職務內容有一定關聯性之貪污行為
，即屬玷辱公務員應公正廉潔執行職務之行為。至公務員之職務
內容如何，不以該公務員之派令記載為限，即該公務機關長官基
於內部事務分配而為之行政命令內容，均屬該員之法定職務，均
負有依法令公正廉潔加以執行之義務。經核並無判決理由不備之
違法。又依卷附之上訴人八十九年初任潭子鄉代會時之職務證明
書上所載：「出納、物品管理及會計登帳事宜」、「其他臨時交
辦事項」，均係在其工作項目內，是上訴人係由何任潭子鄉代會
主席指派兼任出納業務，其指派是否有要式文書，是否依會計法
規定任命等顯不影響指派之適法性，更與公務員保障法第十六條
所指之公務人員之長官或主管對於公務人員不得作違法之工作指
派者不同。原判決就此未於理由內特別說明，難謂有理由不備之
違法。上訴意旨(三)(四)係徒憑己見，就原審採證認事之適法職權行
使及原判決已說明之事項，再為事實上之爭執，俱非適法之上訴
理由。（四）原判決已依卷內證據資料，詳為說明其認定上訴人
係屬「依法令服務於國家、地方自治團體所屬機關而具有法定職
務權限」之身分公務員及上訴人有連續本件侵占公有財物犯行之
理由，已如前述，又依原判決之認定，上訴人係潭子鄉代會之組
員兼管出納業務，負責保管潭子鄉代會自鄉民代表之薪資中按月
扣取之健保費及該代表會按月編列之健保經費，上訴人竟將之侵
占入己，予以花用，乃認上開款項係屬上訴人公務上持有之公有
財物，此部分係犯公務員侵占公有財物罪，於法並無不合。上訴
意旨(五)(六)稱其保管款項係屬無因管理，所為僅係侵權之私經濟行
為，並非公務上侵占云云，係徒憑己見，漫事指摘，俱非適法。
（五）原判決於理由欄參、四及五詳為說明上訴人已於九十四年
十二月七日自動繳交八萬元、於九十五年一月十日已繳交五萬零
五百五十八元等情，另敘明台灣台中地方法院檢察署九十六年度
偵字第三八七三號併辦部分，與本案犯罪時間相距三年，難認係
基於概括犯意為之，與本件並無連續犯之裁判上一罪關係，無從
併辦；並無判決理由矛盾或不適用法則之違誤。上訴意旨(七)(八)係
就原審採證認事之適法職權行使及原判決已說明之事項再為爭執
，其他上訴意旨並未依據卷內資料具體指摘原判決究係如何違背
法令，殊非適法之第三審上訴理由。綜上，應認上訴人之上訴違
背法律上之程式，予以駁回。
據上論結，應依刑事訴訟法第三百九十五條前段，判決如主文。
中    華    民    國  九十八  年    六    月  二十五  日
                      最高法院刑事第七庭
                          審判長法官  林  永  茂
                                法官  吳  昆  仁
                                法官  蘇  振  堂
                                法官  蕭  仰  歸
                                法官  林  立  華
      本件正本證明與原本無異
                                      書  記  官
中    華    民    國  九十八  年    七    月    二    日
                                                      Ｅ


司法院資訊處製作；財團法人民間司法改革基金會備份。
